臺灣屏東地方法院民事判決　　　　　　　 98年度訴字第467號
原　　　告　余黃信妹余增桂之.
訴訟代理人　陳世明律師
複代理人　　林朋助律師
被　　　告　余增廷
　　　　　　戴榮發
　　　　　　林陳粘
訴訟代理人　吳傳賢
被　　　告　余陳麗月
訴訟代理人　陳士隆
被　　　告　蔡金木
　　　　　　蔡秋月
上列當事人間分割共有物事件，本院於民國99年3月22日言詞辯
論終結，判決如下：
    主  文
被告蔡金木、蔡秋月應就被繼承人蔡水松所有坐落屏東縣佳冬鄉
○○段二八五地號，地目田，面積一六一五一點四平方公尺土地
之應有部分十六分之三，辦理繼承登記。
兩造共有坐落屏東縣佳冬鄉○○段二八五地號，地目田，面積一
六一五一點四平方公尺土地准予分割，其分割方法如附表二及附
圖所示。
訴訟費用由兩造各按附表二「訴訟費用負擔比例」欄所示之比例
負擔。
    事  實  及  理  由
壹、程序方面：
一、按當事人死亡者，應由繼承人、遺產管理人或其他依法令應
    續行訴訟之人承受訴訟，民事訴訟法第168 條定有明文。查
    本件起訴後原告「余增桂」於民國99年10月11日死亡，由其
    繼承人「余黃信妹」於辦理繼承登記後聲明承受訴訟，有承
    受訴訟聲明狀及土地登記謄本在卷可稽（見本院卷第157-15
    9 頁），經核與法律規定相符，應予准許。
二、次按訴狀送達後，原告不得將原訴變更或追加他訴。但不甚
    礙被告之防禦及訴訟之終結者，不在此限。此民事訴訟法第
    255 條第1 項第7 款定有明文。另按分割共有物之訴，係就
    有共有關係之共有物，以消滅共有關係為目的，予以分割，
    使共有人就共有物之一部分單獨取得所有權之形成訴訟。又
    分割共有物既對物之權利有所變動，即屬處分行為之一種，
    凡因繼承於登記前已取得不動產物權者，其取得雖受法律之
    保護，不以其未經繼承登記而否認其權利，但繼承人如欲分
    割其因繼承而取得公同共有之遺產，因屬於處分行為，依民
    法第759 條規定，自非先經繼承登記，不得為之，且為訴訟
    經濟計，當事人一訴請求辦理繼承登記後再為分割，並無不
    可。本件原告原以「余增廷、戴榮發、林陳粘、余陳麗月、
    蔡水松」為被告，起訴請求「兩造共有坐落屏東縣佳冬鄉○
    ○段285 地號土地，准予以原物按各共有人持分面積分割予
    各共有人」，嗣因發覺共有人「蔡水松」於訴訟前已經死亡
    ，乃將變更以「余增廷、戴榮發、林陳粘、余陳麗月、蔡金
    木、蔡秋月」為被告，並追加聲明「被告蔡金木、蔡秋月應
    就被繼承人蔡水松所有坐落屏東縣佳冬鄉○○段28 5地號土
    地之應有部分3/16辦理繼承登記。」等語，本件原告因共有
    人中之一人於起訴前死亡，而為當事人變更及訴之聲明追加
    ，尚無礙於被告之防禦及訴訟之終結，揆諸前揭規定，其訴
    之變更、追加應予准許。
三、被告余增廷、戴榮發，經合法通知，均未於最後言詞辯論期
    日到場，核無民事訴訟法第386 條各款所列情形，爰依原告
    之聲請，由其一造辯論而為判決。
貳、實體方面：
一、原告起訴主張：坐落屏東縣佳冬鄉○○段285 地號、地目為
    「田」、使用分區為「一般農業區」、面積為16151.4 平方
    公尺土地（下稱系爭土地），係由如附表一所示之「共有人
    」欄之共有人按附表一所示之「應有部分」欄之應有部分共
    有，系爭土地並無使用目的不能分割之情形，亦無不分割之
    約定，但因無法協議分割，乃依農業發展條例第16條但書第
    4 款之規定，提起裁判分割。又系爭土地共有人即原告「余
    增桂」於99年10月11日死亡，由「余黃信妹」承受訴訟並於
    99年11月30日辦妥繼承，已如上所述，另共有人「蔡水松」
    於94年9 月30日死亡，繼承人為被告「蔡金木、蔡秋月」，
    然未辦理繼承登記，爰聲明求為(一)被告蔡金木、蔡秋月應就
    被繼承人蔡水松所有坐落系爭土地應有部分3/16辦理繼承登
    記。並准將系爭土地按各共有人持分換算後之面積依附表二
    之分割方案按原物分割予各共有人。
二、被告林陳粘、余陳麗月、蔡金木、蔡秋月則以：同意分割，
    並同意依屏東縣枋寮地政事務所99年9 月20日枋地二字第09
    90005401號函附複丈成果圖（下稱附圖）所示之分割方法分
    割等語，於本院聲明：同意分割系爭土地。又被告戴榮發雖
    於最後一次言詞辯論期日未到庭，然依其之前到庭陳述略以
    ：同意分割，並同意依所示之分割方法分割等語，於本院聲
    明：同意分割系爭土地。另被告余增廷：經合法通知，未於
    言詞辯論期日到場，亦未提出任何書狀作何聲明或陳述。
三、按「各共有人，除法令另有規定外，得隨時請求分割共有物
    。但因物之使用目的不能分割或契約訂有不分割之期限者，
    不在此限。」此民法第823 條第1 項定有明文。又按「本條
    例用辭定義如下：．．一一、耕地：指依區域計畫法劃定為
    特定農業區、一般農業區、山坡地保育區及森林區之農牧用
    地。」此農業發展條例第3 條第11款定有明文。另按「每宗
    耕地分割後每人所有面積未達○．二五公頃者，不得分割。
    但有下列情形之一者，不在此限：．．三、本條例中華民國
    八十九年一月四日修正施行後所繼承之耕地，得分割為單獨
    所有。四、本條例中華民國八十九年一月四日修正施行前之
    共有耕地，得分割為單獨所有。前項第三款及第四款所定共
    有耕地，辦理分割為單獨所有者，應先取得共有人之協議或
    法院確定判決，其分割後之宗數，不得超過共有人人數。」
    此農業發展條例第16條第1 項第3 、4 款、第2 項，亦分別
    定有明文。再者，依內政部89年7 月7 日（89）台內地字第
    8909 175號、89年12月29日（89）台內地字第8917570 號分
    別函釋謂：「二、按『每宗耕地分割後每人所有面積未達○
    ．二五公頃者，不得分割。但有下列情形之一者，不在此限
    ：．．四、本條例中華民國八十九年一月四日修正施行前之
    共有耕地，得分割為單獨所有。．．』為農業發展條例第十
    六條第四款所明定；【關於農業發展條例修正前已共有之耕
    地，於該條例修正後，共有人分別移轉其持分土地於新共有
    人，並經多次移轉，其共有人數仍維持該條例修正前人數，
    雖其共有人間持分已有變動，惟基於產權單純化及本案土地
    原屬農業發展條例修正施行前之共有耕地，得依前開規定辦
    理分割】。」、「二、查『每宗耕地分割後每人所有面積未
    達○‧二五公頃者，不得分割。但有下列情形之一者，不在
    此限：．．三、本條例中華民國八十九年一月四日修正施行
    後所繼承之耕地，得分割為單獨所有。四、本條例中華民國
    八十九年一月四日修正施行前之共有耕地，得分割為單獨所
    有。．．』為農業發展條例第十六條第三款及第四款所明定
    。次查行政院農業委員會八十九年九月一日（八九）農企字
    第○八九○一四二九九四號函說明二函以：『二、．．關於
    耕地共有人之一於農業發展條例修正施行後，發生繼承分割
    疑義乙節，【如屬修正前之共有耕地者，仍應先依農業發展
    條例第十六條第四款分割為單獨所有後，始得主張同條例第
    三款規定之適用，以達產權單純化之目的，並免衍生分割後
    土地宗數超過共有人數之疑慮。】』另依民法第七百五十九
    條規定意旨，於登記前已取得不動產物權者，非經登記，不
    得處分其物權。而共有物分割係屬處分行為，故於實務執行
    時，因發生繼承情事之共有人之一業已死亡，無從會同依該
    條例第十六條第四款辦理分割，是以其繼承人應先完成繼承
    登記，再會同依該條例第十六條第四款及第三款規定辦理分
    割；對於符合上開規定情事者，地政機關受理申請案件時，
    為簡政便民得以連件受理。」。經查，系爭土地地目為「田
    」，使用分區為「一般農業區」，此有土地登記第二類謄本
    附卷可證（見本院卷第158 、159 頁），故系爭土地係屬農
    業發展條例所稱之「耕地」，應可認定。次查，本件系爭土
    地於89年1 月28日農業發展條例第16條修正施行前，共有人
    係如附表一所示6 人，然共有人「蔡水松」於94年9 月30日
    死亡，繼承人為被告「蔡金木」、「蔡秋月」且尚未辦理繼
    承登記，另共有人「余增桂」於99年10月11日死亡，由「余
    黃信妹」於99年11月30日辦妥分割繼承登記等情，有卷存繼
    承系統表、戶籍謄本、土地登記第二類謄本可憑（見本院卷
    第16-26 、155 、156 、158 、159 頁），是則本件雖每宗
    耕地分割後各共有人所有面積未達0.25公頃，惟依上開規定
    及內政部函釋，仍得就系爭土地為分割。另查兩造就系爭土
    地並無不分割之約定，亦無不能分割之情形，而兩造經調解
    無法就分割方法達成協議乙情，為兩造所不爭執，並有本院
    潮州簡易庭98年9 月22日函在卷可憑。準此，本件原告訴請
    判決分割系爭土地，自無不合，應予准許。
四、次按分割共有物之訴，係就有共有關係之共有物，以消滅共
    有關係為目的，予以分割，使共有人就共有物之一部分單獨
    取得所有權之形成訴訟，屬於形成判決，法院依民法第824
    條之規定，決定共有物之分割方法時，固應斟酌當事人之聲
    明、共有物之性質、分割後之經濟效用、各共有人之意願、
    利害關係，而本其自由裁量權為公平合理之分配，但並不受
    當事人聲明、主張或分管約定之拘束。經查：
  (一)系爭土地為東西走向，大致呈橢圓形，南側有一水泥排水溝
    ，水溝邊為產業道路，往東可接台一線，往西接大同村，使
    用現況略分為南、北二側，南側部分由西向東，分別由被告
    林陳粘種植香蕉、原告余增桂種植香蕉、被告余增廷種植檳
    榔，北側部分由西向東，分別由被告余陳麗月種植檳榔、被
    告蔡金木種植檳榔、被告戴榮發種植蓮霧，業經本院會同地
    政人員履勘現場查證屬實，製有勘驗筆錄、現場草圖及囑託
    屏東縣東港地政事務所人員繪製複丈成果圖各1 份存卷可參
    （見本院卷第64-71 頁），並有原告提出之現場照片在卷可
    憑（見本院卷第51、52頁）。
  (二)又原告訴訟代理人與被告戴榮發、林陳粘、余陳麗月、蔡金
    木、蔡秋月於本院審理時均表示同意以附圖方式為分割，亦
    即如附表二之分割方案（見本院154 、176 、208 頁）。另
    原告訴訟代理人與被告戴榮發、林陳粘、余陳麗月、蔡金木
    、蔡秋月於本院審理時均表示同意就各自分得部分如附圖虛
    線所示（A ）、（B ）、（C ）、（D ）、（E ）部分提供
    作為道路使用，且不要求價值補償，而分割後被告蔡金木、
    蔡秋月就分得部分願保持公同共有等情（見本院卷第84、12
    9 、154 、204 頁）。
  (三)本院審酌上開系爭土地之走向、形狀與道路連接之情形及現
    使用狀況等情，認系爭土地如依附表二所示之分割方案，兩
    造均能有道路通行至南側產業道路，以供進出，而能地盡其
    利，爰判決如主文所示。
、末按分割共有物之訴實質上並無所謂何造勝訴敗訴之問題，
    是以如將訴訟費用完全命形式上敗訴之被告負擔，實欠公允
    。本院審酌兩造各自因本件訴訟所得到之利益，認本件之訴
    訟費用，應由兩造各以其等應有部分比例分擔，始為妥適。
肆、據上論結，原告之訴為有理由，依民事訴訟法第80條之1、
    第85條第1 項，判決如主文。
中    華    民    國  100     年    3     月    29    日
                  民事第一庭    法  官  曾吉雄
附表一：原共有人應有部分比例
┌────┬─────┐
│共有人  │應有部分  │
├────┼─────┤
│余增桂  │1/8       │
├────┼─────┤
│余增廷  │1/8       │
├────┼─────┤
│蔡水松  │3/16      │
├────┼─────┤
│戴榮發  │4036/16144│
├────┼─────┤
│林陳粘  │1/4       │
├────┼─────┤
│余陳麗月│1/16      │
└────┴─────┘
附表二：分割方案
┌────┬─────┬────────┬─────────┐
│附圖編號│面積（㎡）│取    得    人  │訴訟費用負擔比例  │
├────┼─────┼────────┼─────────┤
│285-A   │4037.85   │ 戴榮發         │4036/16144        │
├────┼─────┼────────┼─────────┤
│285-B   │2018.93   │ 余增廷         │1/8               │
├────┼─────┼────────┼─────────┤
│285-C   │2018.93   │余增桂之承受訴訟│1/8               │
│        │          │人余黃信妹      │                  │
├────┼─────┼────────┼─────────┤
│285-D   │4037.85   │林陳粘          │1/4               │
├────┼─────┼────────┼─────────┤
│285-E   │3028.38   │由被告蔡金木、蔡│連帶3/16          │
│        │          │秋月公同共有。  │                  │
├────┼─────┼────────┼─────────┤
│285-F   │1009.46   │余陳麗月        │1/16              │
└────┴─────┴────────┴─────────┘
以上正本係照原本作成。
如對本判決上訴，須於判決送達後20日內向本院提出上訴狀。
如委任律師提起上訴者，應一併繳納上訴審裁判費。
中    華    民    國  100     年    3     月    29    日
                                書記官  許倬維